臺灣臺北地方法院民事判決
110年度訴字第4600號
原      告  李惠美  

被      告  李馨茹  

訴訟代理人  詹晉鑒律師
上列當事人間請求遷讓房屋等事件，本院於民國110年8月31日言
詞辯論終結，判決如下：
    主  文
一、被告應自門牌號碼臺北市○○區○○路0段000巷00號2樓之5房屋
    （下稱系爭房屋）遷出。
二、被告應給付原告新臺幣（下同）324,000元，及自民國110年
    1月31日起至遷出系爭房屋之日止，按月給付原告18,000元
    。
三、原告其餘之訴駁回。　　
四、訴訟費用由被告負擔。
    事實及理由
一、原告主張：兩造為姐妹關係，系爭房屋為其所有，兩造並於
    108年6月25日簽立房屋租賃契約（下稱系爭租約），約定原
    告將系爭房屋出租被告，租期自108年7月1日起至110年6月3
    0日止，租金為每月18,000元。然被告始終均未給付任何租
    金予原告，迄109年12月31日止已遲付租金達18個月共324,0
    00元。伊於110年1月14日以存證信函通知被告終止租約，然
    被告迄未返還系爭房屋，爰依民法第767條第1項前段規定，
    請求被告遷讓返還系爭房屋，並依系爭租約請求被告給付積
    欠租金，及依民法第179條規定請求被告自110年1月31日起
    按月給付相當於租金之不當得利18,000元等語，並聲明：㈠
    被告應將系爭房屋遷讓返還原告。㈡被告應給付原告324,000
    元，及自110年1月31日起至遷讓系爭房屋之日止，按月給付
    原告18,000元。
二、被告則抗辯：原告自95年間取得系爭房屋所有權後，兩造約
    定由伊照顧兩造父母，負擔父母部分生活費用，以作為被告
    向原告租用系爭房屋之租金給付，惟兩造並未簽訂書面之租
    賃契約。至108年間因為取得臺北市政府之租屋補助，而簽
    訂書面之租賃契約，並約定具體租賃金額，租金繳納方式則
    同之前所為約定。又縱認被告未依系爭租約給付原告租金，
    然原告長年與被告同住於系爭房屋，直至110年1月14日原告
    寄發存證信函之前，均未曾向伊索取租金，足見原告有默示
    同意伊無償居住於系爭房屋等語，並聲明：原告之訴駁回。
三、得心證之理由：　
　㈠原告請求被告應自系爭房屋遷出，並返還原告之部分：
　⒈按承租人租金支付有遲延者，出租人得定相當期限，催告承
    租人支付租金，如承租人於其期限內不為支付，出租人得終
    止契約；租賃物為房屋者，遲付租金之總額，非達2 個月之
    租額，不得依前項之規定，終止契約。其租金約定於每期開
    始時支付者，並應於遲延給付逾2 個月時，始得終止契約，
    民法第440 條第1、2 項分別定有明文。經查，原告主張其
    於95年間取得系爭房屋，有系爭房屋建物所有權狀及坐落土
    地所有權狀在卷可佐（見本院卷第67至87頁），就原告所提
    出之所有權狀，被告亦表示沒意見（見本院卷第50頁），則
    系爭房屋為原告所有，堪以認定。另兩造於108年間簽訂有
    系爭租約，租期自108年7月1日起至110年6月30日止，租金
    為每月18,000元，有系爭租約在卷可按（見北簡卷第19至27
    頁），被告亦不爭執兩造間就系爭房屋有租賃契約之約定（
    見本院卷第36頁），以及其迄未繳納租金予原告並仍居住於
    系爭房屋內。被告雖辯稱：兩造約定由伊照顧兩造父母，負
    擔父母部分生活費用，以作為被告向原告租用系爭房屋之租
    金給付等語，然為原告所否認。而被告就兩造有此抵付租金
    約定及被告確有負擔父母生活費用等節，均全未舉證以實其
    說，已無可採。況且，原告就其所主張兩造間並未有被告所
    稱約定抵付租金，而係其支付兩造父母生活相關費用乙節，
    亦提出由外勞簽名之薪資表、繳納外勞健保費及仲介服務費
    之證明、購買成人紙尿褲等生活用品網站購買紀綠、系爭房
    屋水費、電費、瓦斯費繳納證明（見本院卷第93至289頁）
    ，亦屬有據。另按當事人主張有利於己之事實者，就其事實
    有舉證之責任。但法律別有規定，或依其情形顯失公平者，
    不在此限，民事訴訟法第277條固有明定。查就關於被告所
    抗辯之兩造間約定有租金抵付之待證事實，兩造間並無有何
    證據偏在一方、或一方有蒐證困難或明顯舉證難易有別之情
    形。被告辯稱：伊財務困窘，兩造間存在財力不平等，應依
    上開規定但書減輕被告舉證責任等語，尚難採認。
  ⒉按所謂默示之意思表示，係指依表意人之舉動或其他情事，
    足以間接推知其效果意思者而言，而默示之意思表示與單純
    之沉默有別，單純之沉默，則除有特別情事，依社會觀念可
    認為一定意思表示，或經法律明定視為已有某種意思表示者
    ，不得謂為默示之意思表示（最高法院107年度台上字第246
    7號判決意旨參照）。被告抗辯：原告長年與被告同住於系
    爭房屋，直至110年1月14日寄發存證信函前，未曾向伊索取
    租金，足見原告有默示同意伊無償居住於系爭房屋等語。原
    告則主張：並無默示同意被告無償居住，被告小伊十幾歲，
    被告還是學生時才讓他住在系爭房屋等語。查兩造於108年6
    月25日簽訂系爭租約，已如上述，若原告有默示同意讓被告
    「無償」居住，又何需簽訂租約。再縱認原告前未即時向被
    告催討其積欠租金，僅係單純沈默，尚難認有何默示之意思
    表示。況且，衡情兩造為姐妹關係，被告雖欠繳租金，然原
    告基於姐妹情誼，未立即向被告催討或訴訟請求，亦無違常
    情。
  ⒊據上，被告上開抗辯均無可採。是原告於110年1月14日發函
    終止系爭租約時，被告已累積遲付18個月租金且經原告請求
    而未繳納，原告終止系爭租約自屬有據。被告迄今仍居住系
    爭房屋，自屬無權占有，則原告依民法第767 條第1 項前段
    規定，請求被告遷讓系爭房屋，洵屬有據，應予准許。另按
    所謂遷讓係指停止占有而言，所謂返還，係指將占有之物交
    付所有權人而言，前者之遷讓為後者交付之階段行為（最高
    法院88年度台上字第2006號判決意旨參照）。本件系爭房屋
    除被告外，尚有其他人居住，為兩造陳明在卷（見本院卷第
    50頁），則原告只需請求被告自系爭建物遷出即可排除被告
    之無權占有，其請求被告將系爭房屋返還原告（即移轉占有
    ）等語，因尚有他人居住占有中，自無從允許，此部分應予
    駁回。
  ㈡原告請求被告給付租金324,000元，及自110年1月31日起至遷
    出房屋之日止不當得利之部分：
　⒈系爭房屋每月租金為18,000元，被告均未繳納租金，已如上
    述，則原告依系爭租約請求被告給付自108年7月1日起至109
    年12月31日止積欠租金18個月共324,000元（計算式：18,00
    0元×18個月），為有理由。
　⒉按無法律上之原因而受利益，致他人受損害者，應返還其利
    益，民法第179條定有明文。再按承租人於租賃關係終止後
    ，繼續占用租賃標的物，乃無法律上原因獲得相當於租金之
    利益，致出租人受有不能使用收益租賃物之損害，應返還其
    所得利益（最高法院95年度台上字第2244號判決意旨參照）
    。查被告於系爭租約終止後，仍繼續無權占用系爭房屋而未
    返還，自獲得相當於租金之利益，而系爭租約之每月租金為
    18,000元，則原告依民法第179 條規定，請求被告自110年1
    月31日起至遷出系爭房屋之日止，按月給付原告18,000元，
    亦屬有據。
四、綜上所述，原告依民法第767條第1項前段、第179條及系爭
    租約請求如主文第1項、第2項所載，均有理由，應予准許。
    逾上開範圍之請求，則屬無據，應予駁回。
五、本件事證已臻明確，兩造其餘攻擊防禦方法及所提證據，於
    判決結果不生影響，爰不一一論列，併此敘明。
六、本件原告起訴為一部有理由，一部無理由，爰判決如主文所
    示。
中　　華　　民　　國　　110 　年　　9 　　月　　30　　日
 　　　　　　　　　民事第七庭　法  官　黃愛真
以上正本係照原本作成。
如對本判決上訴，須於判決送達後20日內向本院提出上訴狀。如
委任律師提起上訴者，應一併繳納上訴審裁判費。
中　　華　　民　　國　　110 　年　　9 　　月　　30　　日
                              書記官  王曉雁